【裁判字號】    89,易,55
【裁判日期】    890713
【裁判案由】    詐欺
【裁判全文】
臺灣臺南地方法院刑事判決                            八十九年度易字第五五號
    公  訴  人  臺灣台南地方法院檢察署檢察官
    被      告  蕭美惠
右列被告因詐欺案件，經檢察官提起公訴（八十八年度營偵字第一三八五號），本院
判決如左：
    主  文
蕭美惠無罪。
    理  由
一、公訴意旨略以：被告蕭美惠（已於八十九年五月八日撤冠夫姓）意圖為自己不法
    之所有，於民國八十六年七月間召集民間互助會，自任會首，虛列會員，諉稱該
    互助會連同會首共計二十會，每會會款為新台幣（下同）三萬元，誘使告訴人丁
    ○○參加該互助會；詎告訴人於八十七年一月十五日第七會時以標息一萬七千元
    得標後，被告則告以該會實際上僅有十七會，除宣佈止會外，並拒絕給付得標會
    款予告訴人，告訴人至此始知受騙。因認被告涉係犯刑法第三百三十九條第一項
    之詐欺罪嫌。
二、按犯罪事實應依證據認定之，無證據不得推定其犯罪事實；又不能證明被告犯罪
    者，即應諭知無罪之判決，刑事訴訟法第一百五十四條、第三百零一條第一項分
    別定有明文。又認定不利於被告之事實，須依積極證據，苟積極證據不足為不利
    於被告事實之認定時，即應為有利於被告之認定，更不必有何有利之證據（最高
    法院三十年上字第八一六號判例參照）。又告訴人之告訴，本以使被告受刑事訴
    追為目的，故其陳述是否與事實相符，自應調查其他證據，以資審認，苟其所為
    攻擊之詞，尚有瑕疵，則在此瑕疵未予究明以前，即不能遽採為斷罪之基礎（最
    高法院五十二年台上字第一三○○號、六十一年台上字第三○九九號判例參照）
    。且刑法第三百三十九條第一項詐欺罪之成立，以意圖為自己或第三人不法所有
    ，以詐術使人將本人或第三人之物交付為要件，所謂以詐術使人交付，必須被詐
    欺人因其詐術而陷於錯誤，若其所用方法不能認為詐術，亦不致使人陷於錯誤，
    即不構成該罪（最高法院四十六年台上字第二六○號判例參照）。
三、本件公訴人認被告蕭美惠涉有詐欺罪嫌，無非以：告訴人丁○○指證明確，及被
    告僅泛言因「水哥」、「鳳姐」、「秋香」三人退會，因此僅剩有十七會員次，
    前六會得標者除伊外，尚有「賓賓」、「怡瑾」、「鐵仔」、「奶惠」、「佑勤
    」等人云云。然上開被告所稱退會及得標之人，經質以渠等真實姓名及住所為何
    ？被告則答稱：不知道。按會首負有向會員收取會款之義務，其不知會員之住所
    ，如何向會員收取會款等資為依據。
四、訊據被告蕭美惠對於有起會、擔任會首、及後來止會等事實固均坦承，然堅決否
    認有何右揭詐欺犯行，辯稱：（一）會單上所載之「水哥」、「鳳姐」、「秋香
    」、「賓賓」、「怡瑾」、「鐵仔」、「奶惠」、「佑勤」等均是確有其人，並
    非虛列。（二）八十六年七月起的互助會，本來會員有二十人，後來退了三會，
    重新印好會單沒有給告訴人，但是確有向告訴人說過，後來告訴人標到會時，之
    所以止會是因為被其他會員倒會，一時週轉不靈才無法給付予告訴人，但伊確有
    誠意要把錢還給告訴人，實無詐欺之故意等語。
五、經查：
（一）按目前民間互助會之習慣，並不需要以會員之真名跟會始可，亦可使用綽號或
      化名，本件公訴人以被告在會單上虛列會員名稱為主要論罪之依據，然本院訊
      據證人丙○○於審理中結證稱：「（問：有無跟蕭美惠的會？）有的，八十六
      年七月一日開始，三萬元的會，會單上的名字（怡瑾）就是我的名字，跟一會
      ，有標到，是第四或第五會。（問：是否認識跟會的其他人？）鳳姐、秋香、
      賓賓、奶惠、佑勤我認識。」另證人乙○○亦到庭結證稱：「（問：有跟蕭美
      惠的會？）有的，是同一個會，有標到會，第幾會忘了，在停會之前，我是以
      『阿鐵』名義跟的。（問：是否認識跟會的其他人？）我認識水哥、鳳姐、賓
      賓、奶惠、佑勤，有些只有看過，沒有交情，秋香我也聽過，但他已跑路了。
      」（見本院八十九年六月十五日訊問筆錄），另一證人甲○○亦到庭結證稱：
      「（問：有無跟蕭美惠的互助會？）有的，從八十六年七、八月開始，跟三萬
      的，但我一次都沒繳就退掉了。因為我跟他說我跟不起。（問：你綽號？）我
      叫鳳姐。（問：知否其他會腳有誰？）有兩、三人退會，「水哥」真名叫詹金
      水，「秋香」真名不知道。但是他已經欠人家很多錢跑掉了。其他未退會的名
      字有的忘記了，因為會單丟掉了。」（見本院八十九年六月二十九日審理筆錄
      ），此外，並有被告呈報之「林佑勤」、「阿美」、「陳瑞昆」、「蘇靜雯」
      、「淑惠」、「蔡素賓」等人之電話或住址名單一份在卷可稽，是可見被告上
      開會單上所載之「水哥」、「鳳姐」、「秋香」、「賓賓」、「怡瑾」、「鐵
      仔」、「奶惠」、「佑勤」等均是確有其人，並非虛列等辯解，尚非全屬無據
      ，應堪以採信。
（二）再查，告訴人於本院審理中自承：「（問：之前有無跟過被告的會？）有跟過
      兩會，只有一會有給我錢。」（見本院八十九年六月二十九日審理筆錄），可
      見得告訴人在一開始跟會時，對於被告之資力、信用、經濟狀況如何應並非全
      無所悉，況民間互助會，依一般社會經驗，本屬具有高度風險之投資理財方式
      ，會員對於會首或其他會員間可能因為情勢改變而有發生倒會之不利益，應屬
      可得預見0，尚不得以此解為是因會首施用詐術而陷於錯誤。且債務人於債之
      關係成立後，其有未依約定本旨履行者，在社會一般交易經驗上常見之原因非
      一，舉凡因不可歸責於己之事由而不能給付，或因合法主張抗辯而拒絕給付，
      甚至在負債之後始行惡意遲延給付，皆有可能，非可盡予推定為自始無意給付
      之詐欺犯罪一端；而刑事被告依法不負自證無罪之義務，若無積極證據足證被
      告在債之關係發生時，自始即有不法所有之意圖，縱使被告就所負債務，惡意
      違約，不為履行，仍為民事上問題，尚不得違反刑事訴訟法第一百五十四條之
      規定，僅憑單純債務不履行之狀態而推定被告於負債之初即有詐欺之故意。故
      綜上判例意旨，被告於起會之初，既不能認定有詐欺之不法所有意圖，亦不能
      認定有施用詐術之行為，亦不致使人陷於錯誤，而為財物之交付，即不能以被
      告事後止會，及未付款項予告訴人等事實，遽指被告涉嫌詐欺，且被告於審理
      中業已陸續清償部分款項予告訴人等情，亦乃告訴人所不否認者，故據上所陳
      ，本件依調查所得證據尚不足以證明被告確有公訴人所指之上開詐欺犯行，此
      外復查無其他積極證據足資證明，揆諸首開說明，犯罪尚屬不能證明，應為無
      罪之諭知。至告訴人於辯論終結後再請求傳訊證人詹金水，然此與本院認定構
      成要件事實並無影響，因認無再行調查之必要，併此敘明。
據上論斷，應依刑事訴訟法第三百零一條第一項，判決如主文。
本件經檢察官林志峰到庭執行職務。
中    華    民    國      八十九      年      七      月      十三      日
                              臺灣臺南地方法院刑事第一庭
                                  法  官   林臻嫺
右正本證明與原本無異
如不服本判決應於送達後十日內向本院提出上訴狀
                                  書記官   黃若萍
中    華    民    國      八十九      年      七     月    十三       日
日


司法院資訊處製作；財團法人民間司法改革基金會備份。
